【裁判字號】    94,易,1982
【裁判日期】    950711
【裁判案由】    詐欺
【裁判全文】
臺灣臺中地方法院刑事判決              94年度易字第1982號
公  訴  人  台灣台中地方法院檢察署檢察官
被      告  乙○○
上列被告因詐欺案件，經檢察官提起公訴（94年度偵字第14477
、14956號），本院判決如下：
    主    文
乙○○連續幫助共同意圖為自己不法之所有，以詐術使人將本人
之物交付，處有期徒刑月，如易科罰金，以佰元折算壹日。
    犯罪事實
一、乙○○依一般社會通見，可預見詐騙集團經常以人頭電信門
    號撥打電話施用詐術使被詐騙人將款項匯入其指定之人頭帳
    戶，以掩飾其犯罪所得，並藉此逃避檢警人員之追緝，且此
    種犯罪類型於社會中早已屢見不鮮，乙○○業已預見其所申
    辦之行動電話門號及申請開立之帳戶，有可能遭他人做為犯
    罪之用，竟仍不違反其本意，而基於幫助他人犯罪之不確定
    故意，並基於概括犯意，為下列行為：（一）於民國九十四
    年一月間某日，與姓名、年籍均不詳綽號「阿忠」之成年男
    子一起前往台中市○○○路亞太行動電話門市部，以其名義
    申辦門號為0000000000號之行動電話門號後，以
    新台幣（下同）二千元之代價，提供上開行動電話門號予阿
    忠，以供其犯罪之用，而阿忠等人所組成之詐騙集團，於九
    十四年四月二十六日上午十時許，以乙○○所申辦之上開行
    動電話門號聯絡丙○○，佯稱丙○○已中獎，需匯手續費始
    能領取獎金等語，致丙○○信以為真，陷於錯誤，乃依對方
    之指示，陸續於同年月二十七日及二十八日匯款合計十萬八
    千元至指定之人頭帳戶內，嗣因丙○○察覺有異，始知受騙
    。（二）於九十四年三月中旬某日，在台中市○○○路與中
    正路口附近，將其所有在第一銀行北台中分行所申請設立之
    帳號：00000000000號之帳戶存摺、提款卡（含
    提款卡密碼），以四千元之代價賣給姓名、年籍不詳綽號「
    阿明」之成年男子，以供其犯罪之用，而阿明等人所組成之
    詐騙集團於九十四年三月二十九日，以電話聯絡甲○○，佯
    稱係甲○○之同學高哲偉要向甲○○借款等語，致甲○○信
    以為真，陷於錯誤，乃依對方指示至第一銀行恆春分行，匯
    款三萬元至乙○○上開帳戶內，嗣因甲○○查覺有異，撥打
    電話向高哲偉求證，始發現受騙。
二、案經丙○○、甲○○分別訴由台南縣警察局麻豆分局、台中
    市警察局第一分局報請臺灣臺中地方法院檢察署檢察官偵查
    起訴。
    理    由
一、訊據被告乙○○對於上開犯罪事實坦承不諱，並經被害人甲○○於警詢、偵查中、丙○○於警詢時指述明確，復有第一
    銀行開戶資料、印鑑卡、交易明細表、帳戶交易清單影本、
    第一銀行匯款單影本、被告帳戶交易明細表、郵政匯款執據
    、中華郵政公司新營郵局函、報案三聯單影本、屏東縣警察
    局刑警隊受理案件管制表、亞太行動電信門號用戶資料、亞
    太行動寬頻函、通聯調閱查詢單等各一份在卷可稽。按刑法
    上之故意，可分為直接故意與不確定故意（未必故意），所
    謂「不確定故意」，係指行為人對於構成犯罪之事實，預見
    其發生而其發生並不違背其本意者，刑法第十三條第二項定
    有明文。今日一般人至郵局或銀行開設帳戶，及前往坊間之
    通訊行或電信公司之門市申請租用行動電話門號並非難事，
    如非供犯罪之非法使用，衡情自無置自己名義開立之帳戶或
    租用之行動電話門號不用，而出價取得他人帳戶或行動電話
    門號使用之必要。又衡諸金融存款帳戶事關存戶個人財產權
    益之保障，除非本人或與本人親密關係者，難認有何理由可
    自由流通使用該存摺，而一般人均有妥為保管防阻他人任意
    使用之認識，與以自己名義租用之行動電話門號皆然，縱因
    特殊情況偶有交他人使用之需，亦必然深入瞭解用途再行提
    供以使用，方符常情。是無正當理由，將帳戶或行動電話門
    號提供他人使用，客觀上足可預見其目的，係欲以該金融帳
    戶或行動電話門號供作犯罪聯絡與出入之帳戶等不法目的之
    用，否則應無隱匿自己名義帳戶或捨自己名義租用之行動電
    話門號而購買他人金融帳戶與行動電話門號使用之必要。且
    邇來利用電話或報紙刊登廣告詐欺取財之犯罪類型層出不窮
    ，該等犯罪多數均係利用人頭門號、帳戶作為聯絡與出入帳
    戶之用，並經媒體廣為披載，此應為一般人本於一般認知能
    力所易於意會者，被告係智力成熟之成年人，對此顯然知之
    甚詳。再者，上開真實姓名、年籍均不詳之「阿忠」、「阿
    明」等成年男子分別取得被告帳戶之存簿、提款卡、密碼印
    鑑與行動電話門號晶片卡後，確有交由不詳犯罪集團，利用
    被告上開帳戶與門號作為犯詐欺取財罪之聯絡與出入帳戶，
    足見被告確有容任該不詳犯罪集團利用其出售之帳戶與門號
    犯詐欺取財罪之不確定故意。綜上所述，被告自白與事實相
    符，事證明確，其幫助詐欺取財之行為，洵堪認定。
二、論罪科刑
  (一)新舊法比較
  １、刑法第二條第一項規定：
      查被告行為後，刑法第二條第一項業於九十四年二月二日
      經總統以華總一義字第０九四０００一四九０一號令修正
      公布，並自九十五年七月一日起施行；修正後刑法第二條
      第一項規定，已將新舊法律適用之「從新從輕」原則，改
      採「從舊從輕」原則，而此規定僅係規範行為後法律變更
      所生新舊法律比較適用之準據法，並非實體刑罰法律，自
      不生行為後法律變更之比較適用之問題，應逕行適用新法
      第二條第一項之規定，為「從舊從輕」之比較。
  ２、刑法第三百三十九條第一項法定刑為罰金部分：
    (1)被告行為後，刑法第三十三條第五款業於九十四年二月二
      日經總統以華總一義字第０九四０００一四九０一號令修
      正公布，並自九十五年七月一日起施行；修正後刑法第三
      十三條第五款規定「罰金：新臺幣一千元以上，以百元計
      算之。」，與修正前刑法第三十三條第五款規定「罰金：
      一元以上。」不同。比較新舊法結果，以舊法較有利於行
      為人，故依刑法第二條第一項前段規定，本案關於刑法第
      三百三十九條第一項之法定刑罰金部分，自應適用行為時
      之法律即修正前刑法第三十三條第五款規定決定其罰金部
      分之法定刑。
    (2)法定刑為罰金之提高標準之新舊法適用：
      被告行為後，關於刑法罰金刑部分，業於九十五年六月十
      四日經總統以華總一義字第０九五０００三五一八一號令
      增訂公布刑法施行法第一條之一，明定：「中華民國九十
      四年一月七日刑法修正施行後（按指九十五年七月一日）
      ，刑法分則編所定罰金之貨幣單位為新台幣。九十四年一
      月七日刑法修正時，刑法分則編未修正之條文定有罰金刑
      者，自九十四年一月七日刑法修正施行後，就其所定數額
      提高為三十倍。但七十二年六月二十六日到九十四年一月
      七日新增或修正之條文，就其所定數額提高為三倍。」，
      與該條增訂公布前，就罰金刑部分所適用之罰金罰鍰提高
      標準條例第一條前段、現行法規所定貨幣單位折算新臺幣
      條例第二條規定不同。而刑法第三百三十九條第一項係刑
      法分則編未修正之條文而定有罰金刑者，比較新舊法適用
      之結果，其關於法定刑為罰金部分之提高標準，新法並無
      較有利於被告之情形，故依刑法第二條第一項前段規定，
      本案關於刑法第三百三十九條第一項之法定刑罰金提高標
      準部分，自應適用行為時之法律即罰金罰鍰提高標準條例
      第一條及現行法規所定貨幣單位折算新臺幣條例第二條。
  ３、刑法第五十六條連續犯之規定：
      查被告行為後，刑法第五十六條業於九十四年二月二日經
      總統以華總一義字第０九四０００一四九０一號令修正公
      布刪除之，並自九十五年七月一日起施行。在本案中，向
      被害人甲○○、丙○○詐欺取財姓名、年籍不詳之成年人
      就其等所為，如依新法規定，應按數罪之規定併罰；如依
      修正刪除前之連續犯規定，則應依修正前刑法第五十六條
      規定以一罪論，但得加重其刑至二分之一，數罪併罰之結
      果，顯較以一罪論而加重其刑至二分之一之結果不利於被
      告。經比較新舊法結果，以舊法較有利於該等成年人，故
      依刑法第二條第一項前段規定，自應適用行為時之法律即
      修正前刑法第五十六條規定論罪。
  ４、刑法第三十條第一項前段之規定：
      查被告行為後，刑法第三十條業於九十四年二月二日經總
      統以華總一義字第０九四０００一四九０一號令修正公布
      ，並自九十五年七月一日起施行，修正後刑法第三十條規
      定：「幫助他人實行犯罪行為者，為幫助犯。雖他人不知
      幫助之情者，亦同。幫助犯之處罰，得按正犯之刑減輕之
      。」，與修正前同條規定：「幫助他人犯罪者，為從犯。
      雖他人不知幫助之情者，亦同。從犯之處罰，得按正犯之
      刑減輕之。」不同，但在本案中，修正後之規定並無較有
      利於被告之情形，依修正後刑法第二條第一項從舊從輕原
      則，應依修正前刑法第三十條第一項前段規定論處。
  ５、刑法第四十一條第一項規定：
      查被告行為後，刑法第四十一條第一項前段業於九十四年
      二月二日經總統以華總一義字第０九四０００一四九０一
      號令修正公布，修正前刑法第四十一條第一項前段規定：
      「犯最重本刑為五年以下有期徒刑以下之刑之罪，而受六
      個月以下有期徒刑或拘役之宣告，因身體、教育、職業、
      家庭之關係或其他正當事由，執行顯有困難者，得以一元
      以上三元以下（按指銀元）折算一日，易科罰金。」，又
      被告行為時之易科罰金折算標準，修正前罰金罰鍰提高標
      準條例第二條前段（現已刪除）規定，就其原定數額提高
      為一百倍折算一日，則本件被告行為時之易科罰金折算標
      準，應以銀元三百元折算一日，經折算為新臺幣後，應以
      新臺幣九百元折算為一日。惟修正後之刑法第四十一條第
      一項前段則規定：「犯最重本刑為五年以下有期徒刑以下
      之刑之罪，而受六個月以下有期徒刑或拘役之宣告者，得
      以新臺幣一千元、二千元或三千元折算一日，易科罰金。
      」比較修正前後之易科罰金折算標準，以九十五年七月一
      日修正公布施行前之規定，較有利於受刑人，則應依刑法
      第二條第一項前段，適用修正前刑法第四十一條第一項前
      段規定，定其折算標準。
  (二)查被告基於幫助他人犯罪之意思，提供其前揭亞太行動寬頻
    行動電話門號及第一銀行北臺中分行上開帳戶之存簿、提款
    卡、密碼、印鑑予真實姓名、年籍均不詳之成年男子，供真
    實姓名、年籍均不詳之成年人所組織之不詳詐欺集團等使用
    ，而各該等詐欺集團之多名成員，有犯意聯絡及行為分擔，
    為共同正犯，再施用上開詐術，致被害人陷於錯誤匯款前開
    款項，核該等真實姓名、年籍均不詳之成年男子及所屬之不
    詳詐欺集團間，係共同犯刑法第三百三十九條第一項之詐欺
    取財罪。被告雖並未參與詐欺取財之犯行，然其顯係就他人
    之犯罪加以助力，參與刑法第三百三十九條第一項構成要件
    以外之行為，核其行為，係犯刑法第三十條第一項前段、第
    三百三十九條第一項之詐欺取財罪之幫助犯。被告先後二次
    幫助詐欺取財之犯行，其時間緊接，手法相同，顯係基於概
    括之犯意反覆為之，為連續犯，應以一罪論。又被告幫助犯
    詐欺取財罪，為從犯，應依刑法第三十條第二項之規定減輕
    其刑。爰審酌被告不思以正當工作，賺取生活之資，為圖小
    利，提供行動電話門號與帳戶予不法份子使用，非惟幫助行
    詐欺取財者遂行取財目的，同時使其等得以隱匿真實身分，
    減少遭查獲之風險，愈使其等肆無忌憚，加深犯罪之猖獗，
    惟念及被告本身並未實際參與本案詐欺取財之犯行，責難性
    較小，所生危害非鉅，出售帳戶所獲不法利益非多，且於本
    院審理中坦承犯行，犯後態度尚稱良好等一切情狀，量處如
    主文所示之刑，並諭知易科罰金之折算標準，以資懲儆。
據上論斷，應依刑事訴訟法第二百九十九條第一項前段，刑法二
條第一項前段、第二十八條、第五十六條（修正前）、第三百三
十九條第一項、第三十條第一項前段（修正前）、第二項（修正
前）、第四十一條第一項前段（修正前），罰金罰鍰提高標準
條例第一條前段、第二條（修正前），現行法規所定貨幣單位折
算新臺幣條例第二條，判決如主文。
中    華    民    國    95    年    7     月    11    日
                  刑事第十六庭  審判長法  官  張智雄
                                      法  官  林慧英
                                      法  官  陳姵君
上正本係照原本作成
如不服本判決，應於送達後十日內向本院提出上訴狀（須附繕本
），上訴於臺灣高等法院臺中分院。
                                      書記官  樓希英
中    華    民    國    95    年    7     月    12    日
附錄論罪科刑法條：
中華民國刑法第339條：
意圖為自己或第三人不法之所有，以詐術使人將本人或第三人之
物交付者，處五年以下有期徒刑、拘役或科或併科1000元以下罰
金。
以前項方法得財產上不法之利益或使第三人得之者，亦同。
前二項之未遂犯罰之。


司法院資訊處製作；財團法人民間司法改革基金會備份。
